---
title: "R Notebook"
output: html_notebook
---


```{r setup, message=FALSE}
library(tidyverse)
library(tibble)
library(readr)
```

# Spørsmål 1 

Filen ddf_concepts.csv inneholder all mulig informasjon og ikke datasett, men 596 beskrivelser. 
Man kan for eksempel se at de har beskrivelser av alder av første ekteskap, arbeidsledighet, sykdom, dødsfall og alkoholkonsum.

# Spørsmål 2

Filen ddf--entities-geo--country.csv gir oss et inblikk i ulike land, inntektensgrupperinger, hvilken religion de tilhører, annen geografisk informajson som for eksempel størrelse på landet og lokasjon, breddegrader osv. 

# Spørsmål 3 

 Filen dff-gapminder inneholder en tabell over regionene som er med i FN.
 
# Spørsmål 4 
 
```{r g_c}
library(readr)
g_c <- read.csv("Data/ddf--gapminder--systema_globalis-master/ddf--entities--geo--country.csv")
as_tibble(g_c)
View(g_c)
```


```{r continents}
g_c <- g_c %>%
  mutate(continent = case_when(
     world_4region == "asia" & un_sdg_region %in% c("un_australia_and_new_zealand", "un_oceania_exc_australia_and_new_zealand") ~ "Oceania",
    world_4region ==  "asia" & !(un_sdg_region %in% c("un_australia_and_new_zealand", "un_oceania_exc_australia_and_new_zealand")) ~ "Asia",
    world_4region == "africa" ~ "Africa",
    world_4region == "americas" ~ "Americas",
    world_4region ==  "europe" ~ "Europe")
  ) %>%
 filter(!is.na(iso3166_1_alpha3))

```
 
