---
title: "R Notebook"
output: html_notebook
---


```{r setup, message=FALSE}
library(tidyverse)
library(tibble)
library(readr)
library(knitr)
```

# Spørsmål 1 

Filen ddf_concepts.csv inneholder all mulig informasjon og ikke datasett, men 596 beskrivelser. 
Man kan for eksempel se at de har beskrivelser av alder av første ekteskap, arbeidsledighet, sykdom, dødsfall og alkoholkonsum. 

# Spørsmål 2

Filen ddf--entities-geo--country.csv gir oss et inblikk i ulike land, inntektensgrupperinger, hvilken religion de tilhører, annen geografisk informajson som for eksempel størrelse på landet og lokasjon, breddegrader osv. 

# Spørsmål 3 

 Filen dff-gapminder inneholder en tabell over regionene som er med i FN.
 
# Spørsmål 4 
 
```{r g_c}
library(readr)
g_c <- read_csv("Data/ddf--gapminder--systema_globalis-master/ddf--entities--geo--country.csv")
as_tibble(g_c)

```


```{r continents}
g_c <- g_c %>%
  mutate(continent = case_when(
     world_4region == "asia" & un_sdg_region %in% c("un_australia_and_new_zealand", "un_oceania_exc_australia_and_new_zealand") ~ "Oceania",
    world_4region ==  "asia" & !(un_sdg_region %in% c("un_australia_and_new_zealand", "un_oceania_exc_australia_and_new_zealand")) ~ "Asia",
    world_4region == "africa" ~ "Africa",
    world_4region == "americas" ~ "Americas",
    world_4region ==  "europe" ~ "Europe")
  ) %>%
 filter(!is.na(iso3166_1_alpha3))
```
 
 
# Spørsmål 5
```{r land}
length(unique(g_c$country))
```

Det er nå 247 land. 
Tidligere 273 men vil valgte å filtrere ut utdaterte land. 

# Spørsmål 6

```{r countries_in_each_continent, message=FALSE}
g_c %>%
  group_by(continent) %>%
  summarise(count = length(unique(country)))

```
Som vi kan lese av i tabellen ovenfor, er det 59 land i Afrika, 55 land i Amerika, 47 land i Asia, 58 land i Europa og 28 land i Oseania som er involverte i datasettet. 


# Spørsmål 7

```{r Lagt til en ny variabel }
lifeExp <-read_csv("Data/ddf--gapminder--systema_globalis-master/countries-etc-datapoints/ddf--datapoints--life_expectancy_years--by--geo--time.csv",col_types =cols(time =col_date(format = "%Y")))


lifeExp <- lifeExp%>%
  rename(year = time)

length(unique(lifeExp$geo))
```
Det er 189 land som har informasjon om life Expectancy.


# spørsmål 8

```{r Variabler i g_c}
names(g_c)
```


```{r valgt ut 10 variabler }
g_c <- g_c %>%
  select(country, name, iso3166_1_alpha3, main_religion_2008,un_sdg_region, world_4region, continent, world_6region,)%>%
  left_join(lifeExp, by =c("country" = "geo"))%>%
  filter(!(is.na(year)& is.na(life_expectancy_years)))%>%
  filter(year<"2020-01-01")
```

Her har vi valgt ut ti varaibler fra datasettet. 

# spørsmål 9

```{r observasjoner av LifeExp, message=FALSE}
g_c_min <- g_c %>%
  group_by(country) %>%
  summarise(year_min = min(year))

g_c_min %>% 
  count(min_year = g_c_min$year_min)
```

```{r min_year}
table(g_c_min$year_min)

```
Vi kan se at det er tre land som startet obsevasjonene i 1970, og 186 land som startet observasjonene i 1800. 
```{r g_c_min}
g_c_min %>%
  filter(year_min =="1970-01-01")
```
Her har vi funnet de tre landene som startet observasjonene i 1970. 



```{r countries}

g_c_min <- g_c_min %>% 
  left_join(g_c,
            by = "country") %>% 
  filter(year_min == "1970-01-01")

tibble(country=unique(g_c_min$name))


```
I oppgave 9 de tre navnene (Andorra, Dominica, Marshall Island) som har de korteste seriene av life expectancy. 

# Spørsmål 10

```{r population}
g_c_pop <- read_csv("Data/ddf--gapminder--systema_globalis-master/countries-etc-datapoints/ddf--datapoints--population_total--by--geo--time.csv",
col_types =cols(time =col_date(format = "%Y")))

g_c <- g_c%>%
  left_join(g_c_pop, by =c("country" = "geo", "year" = "time"))
```
Denne viser oss hvordan populasjonen øker over tid, ved å se på 59 297 observasjoner, tabellen inneholder tre ulike variabler; land, tid og populasjon. 

# Spørsmål 11

```{r urban population}
u_pop <- read_csv("Data/ddf--gapminder--systema_globalis-master/countries-etc-datapoints/ddf--datapoints--urban_population--by--geo--time.csv",
col_types =cols(time =col_date(format = "%Y")))
```


# Spørsmål 12 

```{r gdp_data_inflation}
gdp_pc <- read_csv("Data/ddf--gapminder--systema_globalis-master/countries-etc-datapoints/ddf--datapoints--gdppercapita_us_inflation_adjusted--by--geo--time.csv",
col_types =cols(time =col_date(format = "%Y")))
```

```{r  gc}
g_c <- g_c %>%
  left_join(gdp_pc, by=c("country"="geo", "year"="time"))

```

```{r gdp_data}
names(g_c)
```

I oppgave 10, 11 og 12 har vi lagt til populasjon, inflasjon urban populasjon  i gdp datasettet.



# Spørsmål 13
```{r rename}
g_c <- g_c %>%
  rename("lifeExp" = "life_expectancy_years") %>%
  rename("pop" = "population_total") %>%
  rename("gdpPercap" = "gdppercapita_us_inflation_adjusted")
```


```{r my_gapminder}
t1 <- paste(seq(1962, 2017, by = 5), "01-01", sep = "-") %>% parse_date(format = "%Y-%m-%d")
my_gapminder <- g_c %>%
  filter(year %in% t1) %>%
  select(name, continent, year, lifeExp, pop, gdpPercap) %>%
  rename("country" = "name")

```
```{r}
dim(my_gapminder)
```

Etter å ha filtrer årene, kan vi se at vi får 2262 observasjoner fordelt på seks variabler. 

# Spørsmål 14
```{r land_1962}
my_gapminder_1962 <- my_gapminder %>%
  group_by(country) %>% 
  filter(!is.na(gdpPercap)) %>%
  filter(year == "1962-01-01")
length(unique(my_gapminder_1962$country))
```
Her kan vi se at det er 90 land som startet i 1962 har data fra gdpPercap.

```{r kontinet}
my_gapminder_1962 %>%
distinct(country, continent) %>%
group_by(continent) %>%
count() %>%
kable()

```
Her kan vi se at det er 30 land i Afrika, 25 land i Amerika, Asia 17, Europa 15 og 3 land i oseania. 


# Spørsmål 15

# Spørsmål 16

# Spørsmål 17

```

